臺灣高等法院刑事判決　　　　　　　 94年度交上易字第191號
上　訴　人　臺灣新竹地方法院檢察署檢察官
被　　　告　甲○○
選任辯護人　徐原本律師
上列上訴人因被告過失致死案件，不服臺灣新竹地方法院93年度
交訴字第34號，中華民國94年5 月31日第一審判決（起訴案號：
臺灣新竹地方法院檢察署93年度偵字第3445號），提起上訴，本
院判決如下：
    主  文
原判決撤銷。
甲○○因過失致人於死，處有期徒刑壹年貳月。
    事  實
一、甲○○於民國93年5月15日上午7時許，與其同學楊佳儒、陳
    子鴻等十餘人，自桃園縣中壢市出發，分乘十餘部機車欲前
    往新竹縣尖石鄉山區烤肉，迄同日上午10時8 分許，甲○○
    所騎乘車號BMU-899號重型機車，沿新竹縣尖石鄉○○村○鄰
    道路由尖石往梅花方向行駛，行經竹60線南向2點7公里轉彎
    處（即比麟大橋上方約1 百公尺處），原應注意且能注意機
    器腳踏車行駛之車道及轉彎，應依標誌或標線之規定行駛，
    又行車速度，應依標誌或標線之規定，行經彎道應減速慢行
    ，作隨時停車之準備，且依當時天候晴、有日間自然光線、
    路面乾燥、無缺陷、無障礙物，並無其他不能注意之情事，
    再該處為彎道，視距不良，甲○○因對當地路況不熟，竟疏
    未注意減速慢行，致因車輛轉彎時所產生之離心力而使其所
    騎乘之上開機車跨越雙黃線，適有對向由葉錦波所騎乘，搭
    載葉劉幸妹及其年約3、4歲姓名不詳孫女之車號GP5-815 號
    重型機車行經該處，甲○○閃避不及而撞及葉錦波所騎乘之
    上開機車，致葉劉幸妹受有右側額頂顳葉硬腦膜下出血之傷
    害，經送醫急救後，於同年月25日凌晨零時40分許，因頭部
    鈍力損傷而死亡，葉錦波受有右側額顳葉、硬腦膜下出血、
    右側頂枕葉延遲性腦內出血等傷害，迄今仍癱瘓在床，須以
    鼻胃管餵食，對外界刺激無意識反應，呈植物人狀態等身體
    重大難治之傷害。
二、案經臺灣新竹地方法院檢察署檢察官指定葉錦波之子乙○○
    為代行告訴人訴由臺灣新竹地方法院檢察署檢察官及臺灣新
    竹地方法院檢察署檢察官相驗後自動檢舉偵查起訴。
    理  由
一、上揭犯罪事實，業據被告甲○○先後於原審94年4 月15日審
    理時、同年5 月18日行準備程序、簡式審判程序時坦承不諱
    ，核與證人即當時騎乘機車尾隨在後，於事故發生後最先到
    達事故現場並報警處理之被告同學陳子鴻於警訊時，楊佳儒
    於偵查中證述車禍發生情形大致相符，證人陳子鴻並於原審
    94年4 月15日審理時具結證述：當時伊的速度是40公里，被
    告的車速比較快，還沒有轉彎時，就聽到撞擊聲，一轉過去
    就看到車禍現場，在伊騎車聽到撞擊聲之前沒有其他車超過
    伊的機車，到達後也沒有看到其他車子（包含對向車輛），
    到達時伊看到被告的車子後輪壓在雙黃線上，車頭向左邊倒
    ，對方的車輛是打直的，壓在被告車子上面，和被告的機車
    是重疊的，被告機車最原始倒地的位置在對向車道上等語，
    證人陳子鴻並當庭繪製現場圖1 份附卷為憑，證人即到場處
    理本件交通事故之當時服務於新竹縣警察局橫山分局梅林派
    出所之警員丙○○亦證述：依照車損情形判斷，被告車子右
    前腳踏板處有撞擊痕跡，被害人機車是左前板金受損，被告
    原先行駛之車道完全沒有任何散落物，也沒有車子碎裂的痕
    跡等語，復有道路交通事故調查報告表（一）（二）暨其所
    附事故現場圖、現場照片8幀、車籍作業系統-查詢認可資料
    等附卷可稽。按機器腳踏車行駛之車道及轉彎，應依標誌或
    標線之規定行駛，又行車速度，應依標誌或標線之規定，行
    經彎道應減速慢行作隨時停車之準備，道路交通安全規則第
    93 條第1項第3款、第99條第1項分別定有明文，被告於上開
    時地騎乘機車，應注意並能注意上開規定，竟不注意，騎乘
    機車行經上開彎道，未依規定減速慢行反而超速行駛，且擅
    自跨越雙黃線至對向車道，致撞及被害人葉錦波所騎乘之機
    車，其有過失自明。至被告選任辯護人主張道路交通事故現
    場圖所繪製關於被告與被害人機車倒地位置與實際情況不符
    一節，經查：本件事故發生時，被告與被害人之機車因擦撞
    而互相重疊，被告之機車在下，被害人之機車在上，而被害
    人葉錦波則被夾在被告所騎乘之上開機車及其自身所騎乘之
    車號GP5-851 號重型機車之間，斯時員警尚未到場處理等情
    ，業據證人陳子鴻於原審94年4 月15日審理時證述綦詳，並
    具結證稱：當地居民有移動機車，目的應該是要把受傷的人
    送醫，及維持車道順暢，拉車的人將2 部車同步移動，扶起
    來後移到旁邊不到1 公尺處等語，證人丙○○亦證稱：第一
    次到達現場時，沒有人被壓在車子下面，被害人之機車已經
    是直立狀態，腳踏板已經有立起來等語，並提出當時所繪製
    之草圖1 份存卷可查，是警員到場處理時，傷者葉錦波已被
    圍觀經過之路人扶起，而警員亦係依據其到場時所親見並測
    量之情形，據以製作本件事故現場圖，雖未能呈現事故發生
    時之真實情狀，亦難認有違法製作而得逕予排除之情，被告
    對於本件交通事故之發生既有過失，已如前述，上開道路交
    通事故現場圖失真部分，自不影響本院對於被告應負過失責
    任之判斷。又被告選任辯護人另辯稱被害人葉錦波年紀已高
    （70多歲）未戴安全帽又超載亦為本案車禍肇事的原因之一
    等語，惟查被害人葉錦波騎乘上開機車附載2 人且未戴安全
    帽，雖有違反道路交通安全規則第88條第1項第2、3 款之規
    定，而有違規行為，但尚難認定其對本件車禍之發生亦與有
    過失。再被害人葉劉幸妹確因本件車禍致受有右側額頂顳葉
    硬腦膜下出血之傷害，經送醫不治死亡一節，有行政院國軍
    退除役官兵輔導委員會竹東榮民醫院診斷證明書1 份在卷足
    憑，並經臺灣新竹地方法院檢察署檢察官督同法醫相驗明確
    ，有相驗屍體證明書、驗斷書及勘驗筆錄等在卷可憑，又被
    害人葉錦波受有右側額顳葉、硬腦膜下出血、右側頂枕葉延
    遲性腦內出血等傷害，迄今仍癱瘓在床，須以鼻胃管餵食，
    對外界刺激無意識反應，呈植物人狀態等身體重大難治之傷
    害，業據代行告訴人乙○○於警、偵訊，告訴代理人葉惠美
    於原審94年4月15日審理時、94年5月18日行準備程序時指訴
    明確，並有行政院國軍退除役官兵輔導委員會竹東榮民醫院
    診斷證明書、該院93年8 月30日竹醫醫字第0930003884號函
    暨其所附被害人葉錦波就診之病歷摘要各1 份等附卷可稽。
    而被告之過失與被害人葉劉幸妹死亡及被害人葉錦波受有呈
    植物人狀態等重大難治之傷害，其間具有相當因果關係。顯
    見本件事證明確，被告犯行洵堪認定，應予依法論科。
三、核被告甲○○所為，係犯刑法第276條第1項之過失致死罪、
    同法第284條第1項後段之過失致重傷罪。又被告以一肇事行
    為，同時致被害人葉劉幸妹死亡、被害人葉錦波致重傷，觸
    犯構成要件不相同之二罪名，為想像競合犯，應依刑法第55
    條前段規定，從一重之過失致死罪處斷。被告雖辯稱伊有自
    己承認是肇事者，應該符合自首之規定等語，然證人丙○○
    於本院審理時證稱我到現場時問圍觀者肇事車是何人駕駛，
    被告的同行者告訴我是被告，被告就是甲○○，我當時主觀
    上就認定被告是肇事者，後來再問被告僅是要去求證是否如
    此，當他說是的時候，我就更加確信他是肇事者，足見被告
    並未自首甚明，從而證人丙○○所製作之新竹縣警察局道路
    交通事故肇事人自首情形紀錄表，顯與事實不符，應不足採
    ，自不能依自首規定減輕其刑。原審認本件被告已符合自首
    之要件，依刑法第62條規定減輕其刑，予以論科，自有未合
    。檢察官上訴意旨以警員丙○○在被告表明自己為肇事者前
    ，已知悉肇事者為被告，顯不符合自首之要件，且未與被害
    人家屬達成和解、原審量刑過輕，指摘原判決認事用法不當
    ，為有理由，自應由本院將原判決予以撤銷改判。爰審酌被
    告騎乘機車出遊，理應注意路況小心駕駛，竟疏未注意肇致
    本件車禍事故，造成被害人一死一重傷之重大損害，使被害
    人家屬頓失所親，兼衡其過失情節非輕犯後，坦承犯行，惟
    迄未與被害人家屬達成民事和解等一切情狀，量處如主文第
    二項所示之刑，以示懲儆。
據上論斷，應依刑事訴訟法第369條第1項前段、第364條、第299
條第1項前段，刑法第276條第1項、第284條第1項後段、第55條
，罰金罰鍰提高標準條例第1條前段，判決如主文。
本案經檢察官黃東焄到庭執行職務。
中　　華　　民　　國　　94　　年　　9　　月　　 22    日
　　　　　　　　刑事第二庭審判長法　官　蔡  長  溪
                                法　官　林  俊  益
                              　法　官  楊  貴  志
以上正本證明與原本無異。
不得上訴。
                                書記官  詹  麗  珠
中　　華　　民　　國　　94　　年　　9 　　月　　22　　日
附錄本案論罪科刑法條全文：
刑法第276條第1項
因過失致人於死者，處二年以下有期徒刑、拘役或二千元以下罰
金。
刑法第284條第1項
因過失傷害人者，處六月以下有期徒刑、拘役或五百元以下罰金
，致重傷者，處一年以下有期徒刑、拘役或五百元以下罰金。
